【裁判字號】    90,判,269
【裁判日期】    900222
【裁判案由】    地價稅
【裁判全文】
最  高  行  政  法  院  判  決                      九十年度判字第二六九號
    再 審原 告  甲○○
    再 審被 告  桃園縣稅捐稽徵處
    代  表  人  黃國精
右當事人間因地價稅事件，再審原告對本院中華民國八十八年六月四日八十八年度判
字第二一七九號判決提起再審之訴。本院判決如左：
    主  文
再審之訴駁回。
再審訴訟費用由再審原告負擔。
    事  實
緣再審原告所有坐落桃園縣龜山鄉○○段四三一地號土地中之三、一三九．五平方公
尺原符合「土地稅減免規則」第十一條之規定，經核准自七十八年起免徵地價稅在案
。嗣後再審被告依桃園縣政府八十四年六月二十二日八四府工都字第一二六○四一號
及八十四年十月二日八四府工都字第一九五○一三號函，查得系爭土地自八十年六月
六日附帶條件變更為住宅區，已非屬都市計畫公共設施保留地。遂將系爭土地改按一
般用地稅率分別核課八十四及八十五年地價稅均為新台幣（下同）二八九、二一五元
。再審原告不服，循序申請復查及提起訴願、再訴願，均未獲變更，提起行政訴訟，
為本院八十八年度判字第二一七九號判決（下稱原判決）駁回。茲再審原告以原判決
有再審事由，提起再審之訴，摘兩造訴辯意旨於次：
再審原告起訴意旨及補充理由略謂：一、依「變更都市計劃」案檢討內容為－「公園
需要面積九．七五公頃，故將超過面積撤銷並併入鄰近使用分區。」但經查總辦理之
面積僅九．二八公頃（內政部函），再審原告前開土地屬公十一範圍內之公園用地，
仍含蓋在九．七五公頃之公園需要面積內，並無「超過」面積，自無實質「撤銷」及
變更為「住宅區」之理由。而且各相關部會調查結果，均認為再審被告所為課徵地價
稅之處分顯屬不當。內政部營建署於八十八年十月七日為本案與相關單位代表協商，
擬將本「變更都市計畫案」以個案把無法執行部份宣告「變更無效」，並與法務部研
商中。本案經原台灣省議會財委會專案小組調處時，據省、縣都市計畫相關代表皆承
認本變更為「住宅區」案確有錯誤，因此交大會決議，要求省建設廳就「土地使用區
分」依實際情況做合理解釋，後因省議會解散後而未做處理。省府為本都市計畫案之
主管核定機關，對本案之錯誤更函復內政部指稱「準此，本公園用地變更為住宅區案
應有再行辦理檢討變更之必要，於未檢討變更前，該住宅區應屬依法限制建築及無法
建築區，本案陳訴人所有土地於變更為住宅區後改課地價稅，似有不合理之處．．．
擬視同公共設施用地而予以免徵地價稅．．．請核示。」二、本案經立法委員及監察
院函察，由內政部邀集相關機關研商結果，因各級都市計畫單位代表皆承認本變更都
市計畫案，因疏忽而做錯誤變更。內政部研處情形為「為維護人民權益，宜請桃園縣
政府依上開本部訂頒要點之規定，立即針對本案都市計畫附帶規定部分專案辦理通盤
檢討，適切檢討修。」「本部業以．．．函請台灣省政府協助並督請桃園縣政府及龜
山鄉公所儘速辦理。」監察院再調查結果亦函稱：「本案實質爭議點係屬都市計畫變
更作業之錯誤與不當，導致土地所有權人之土地使用權益受限制，而同時並須負擔繳
納地價稅，」、「陳情人所有土地受附帶條件限制建築，其與原編定為公共設施保留
地本質無異之情形亦係事實，其確係政府整體政作為之缺失所致，應請各該業務主管
機關僅速切實檢討改善，並積極研議妥適解決辦法，以弭不平，並保障人民之財產權
益。八十八年五月間，立法委員曾建議修法以補救本案所造成不合理情形，但內政部
及財政部官員皆表示反對，並說明：「本案原屬省、縣權責，確因錯誤所造成，但決
不同於全國其餘一萬六千多公頃之變更地，唯恐修法影響其他施政困難，將在接管原
省府職權後，儘速研擬解決辦法。三、依現今法治國家權利與義務應對等原則，本案
既屬相關單位都市計畫變更之錯誤與不當，並導致再審原告之土地使用權益受限制，
卻須同時負擔繳納地價稅，自有違憲法上平等及比例原則。而且有關機關既自承原告
所有土地受附帶條件限制建築，與原編定為公共設施保留地之本質無異，自應類推適
用公設保留地免徵地價稅之規定，不應再為課稅處分。綜上所述，再審被告不當之課
稅處分自應撤銷，而且再審原告土地之變更使用分區，既係政府錯誤與不當所致，在
其重新檢討修正之前，更無率爾課稅，造成人民負擔之正當理由。請判決將原判決廢
棄，並撤銷一再訴願決及原處分等語。
再審被告答辯意旨略謂：再審原告以其所有桃園縣龜山鄉○○段四三一地號土地，由
桃園縣政府於八十年辦理「變更龜山都市計畫（第一期公共設施保留地專案通盤檢討
）案」由公園用地以附帶條件變更為「住宅區」，依台灣省政府八七、九、二三八七
府建四字第七七三六二號函復內政部略以：「．．．本公園用地變更為住宅區案應有
再行辦理檢討變更之必要，於未檢討變更前，該住宅區應屬依法限制建築及無法建築
區，．．．擬視同公共設施用地而予以免徵地價稅，案涉都市計畫法及相關法規適用
疑義，請核示」及監察院八七、十二、二二八七院台財字第八七二二○○六四三號函
附調查意見略以「．．．本案係屬都市計畫變更作業之錯誤與不當．．．其與原編定
為公共設施保留地本質無異．．．」，係屬錯誤與不當之單方行政行為，對於再審原
告前開土地應無法律效力，前開土地應仍屬原「公共設施保留地」，再審被告所為課
徵地價稅之處分顯屬不當云云。卷查本案再審被告二次專案層報財政部，並經財政部
八十五年十一月六日台財稅第八五一九二三四九七號函示略以：「．．．既經依法變
更為住宅區，已非屬都市計畫公共設施保留地，應無土地稅法第十九條及土地稅減免
規則第十一條規定之適用。」及八十六年九月十日台財稅第八六○五二六六九七號函
示略謂：「二、本案土地既經依法變更為住宅區，已非屬都市計畫公共設施保留地，
應無土地稅法第十九條及土地稅減免規則第十一條規定之適用，前經本部八十五年十
一月六日台財稅第八五一九二三四九七號函釋有案，先予指明。三、又都市計畫範圍
內公共設施已完竣之土地，因細部計畫尚未公布，致無法建築，如仍作農業用地使用
者，有無依土地稅法第二十二條規定課徵田賦之適用案，前經本部八十五年一月二十
五日台財稅第000000000號及八十五年十二月二十七日台財稅第八五○七五
四一四四號函復貴廳在案。本案土地以附帶條件變更為住宅區，但該附帶條件實質上
無法執行，致無法建築，如經查明供作農業用地使用者，請參照上揭函釋辦理。」是
本案系爭土地既非屬得予減免地價稅之範圍，且再審原告亦自承無繼續作農業使用，
則再審被告據以改按一般用地稅率核課地價稅，於法自無不合。又系爭土地變更之附
帶條件縱如訴稱有執行之困難，惟業經依都市計畫法所定程序變更為住宅區，自非屬
都市計畫公共設施保留地，且其為都市計畫內建地目土地，非屬自耕農地或依耕地三
七五減租條例出租之耕地，依前揭財政部函示規定及租稅法定原則，再審原告所訴尚
難採據。本案系爭土地自無首揭土地稅法第十九條及土地稅減免規則第十一條規定之
適用，再審被告爰依土地稅法第十四條規定課徵地價稅，於法應無不合，從而再審原
告所訴，委不足採。綜上所述，再審原告主張顯無行政訴訟法第二十八條規定得為再
審之事由，謹請駁回其訴，以維稅政等語。
    理  由
按對於本院判決得提起再審之訴者，依修正前行政訴訟法第二十八條規定，必有該案
各款所列舉之再審事由之一始可。本件再審原告所有坐落桃園縣龜山鄉○○段四三一
地號土地中之三、一三九．五平方公尺（下稱系爭土地）原符合土地稅減免規則第十
一條之規定，經核准自七十八年起免徵地價稅在案。嗣後再審被告依桃園縣政府八十
四年六月二十二日八四府工都字第一二六○四一號及八十四年十月二日八四府工都字
第一九五○一三號函查得系爭土地自八十年六月六日變更為住宅區建地，已非屬都市
計畫公共設施保留地，遂將系爭土地改按一般用地稅率分別核課八十四及八十五年地
價稅均為二八九、二一五元。再審原告不服，循序申請復查及提起訴願、再訴願，均
未獲變更，提起行政訴訟，本院八十八年度判字第二一七九號判決以系爭土地既已變
更為住宅區建地，非屬都市計畫公共設施保留地，即非屬原得予減免地價稅之範圍，
且系爭土地未供農業使用，無課徵田賦之適用。再審被告予以改按一般用地稅率核課
地價稅，揆諸當時土地稅法第十四條、第十九條分別規定：「已規定地價之土地，除
依第二十二條規定課徵田賦者外，應課徵地價稅。」、「都市計畫公共設施保留地，
在保留期間仍為建築使用者，除自用住宅用地依第十七條之規定外，統按千分之六計
徵地價稅；其未作任何使用並與使用中之土地隔離者，免徵地價稅。」及土地稅減免
規則第十一條規定：「都市計畫公共設施保留地，在保留期間未作任何使用並與使用
中之土地隔離者，地價稅或田賦全免。」並無違誤。又系爭土地變更為住宅區之附帶
條件，縱如再審原告所訴有執行之困難，惟既依都市計畫法所定程序，變更為住宅區
，已非屬都市計畫公共設施保留地。且本案為都市計畫內之建地，並非屬自耕農地，
亦非依耕地三七五減租條例出租之耕地，不合土地稅法第十九條、土地稅減免規則第
十一條之適用，再審被告依土地稅法第十四條規定，按一般用地稅單核課八十四年及
八十五年地價稅，尚無不合。難認有違反公平或比例原則之情事。原再訴願決定遞予
維持，均無違誤，起訴為無理由等情，因而駁回再審原告之行政訴訟．經核並無不合
。查系爭土地經都市計畫法定程序變更為住宅區，為不爭之事實，雖定有附帶條件。
須另行擬定細部計畫（保留必要之公園用地九．七五公頃與擬具公平合理之事業及財
務計畫），並俟細部計畫完成法定程序發布實施後始得發照建築；惟此附帶條件，乃
在於限制系爭土地之使用，與系爭土地之由公園預定地變更為住宅區建地之性質不生
影響，原判決因認定縱因附帶條件有執行困難之情形，系爭土地已變更性質，不合免
稅範圍，而應課徵地價稅，洵非有誤。再審原告所稱其土地使用權受限制，依上引附
帶條件，係由於細部計畫尚未完成法定程序，固屬實情，然查依都市計畫法第十七條
第二項但書規定：「主要計畫公布已逾二年以上，而能確定建築或主要公共設施已
照主要計畫興建完成者，得依有關建築法令之規定，由主管建築機關指定建築核發
建築執照。」並非得無限期可藉細部計畫未公布為由，限制土地之使用。內政部七十
三年二月二十日七十三台內營字第二一三三九二號函釋雖謂主要計畫發布實施已逾二
年，如其計畫內有應擬定細部計畫後始能建築之規定者，可據以不准人民申請建築執
照云云，已經司法院釋字第四○六號解釋宣告為不合憲法保障人民財產權之意旨，應
不適用，尤見不能因上引附帶條之存在，主張系爭土地一直不能供建地使用仍具公共
設施保留地之性質，與都市計畫變更前同視。又查都市計畫變更案已將系爭土地變更
為住宅區建地，於完成法定程序後有其效力，至於其中保留公園用地是否足夠，為別
一問題，再審原告主張都市計畫變更其土地為住宅區係無效云云，並不足採。又依再
審原告所引之監察院調查意見，亦認再審被告對系爭土地課徵地價稅，依法尚無不合
。實難據以認原判決維持再審被告依變更後系爭土地之屬性課稅，有何再審事由。此
外，再審原告茲一再指陳系爭土地無法依變更為住宅區使用，不應課徵地價稅等情，
迭經於前訴訟程序中提出主張，為原判決所不採，難資為再審理由，又再審原告所提
書件，均於前訴訟程序中提出（八十八年七月二十二日之另案訴願書，為原判決後存
在者，具為再審原告一己之陳述，非證物），於茲亦無從再審斟酌作有利於再審原告
之裁判。從而依再審原告再審意旨，核與修正前行政訴訟法第二十八條各款所列再審
事由之要件無一相符，再審之訴應予駁回。
據上論結，本件再審之訴為無再審事由，爰依行政訴訟法施行法第二條、行政訴訟法
第二百七十八條第二項、第二百八十一條、第九十八條第三項前段，判決如主文。
中    華    民    國     九十        年      二      月     二十二      日
                    最 高 行 政 法 院  第 一 庭
                                審 判 長 法  官      黃  綠  星
                                         法  官      彭  鳳  至
                                         法  官      蔡  進  田
                                         法  官      黃  璽  君
                                         法  官      廖  宏  明
右  正  本  證  明  與  原  本  無  異
                                         法院書記官  邱  彰  德
中    華    民    國     九十        年      二      月     二十三      日


司法院資訊處製作；財團法人民間司法改革基金會備份。
